ACORDAO-COMPLETO-2528003

ACÓRDÃO 2647/2022 ATA 16/2022 - SEGUNDA CÂMARA

VISTOS, relatados e discutidos estes autos de tomada de contas especial instaurada pelo Departamento do Programa Calha Norte, em desfavor de Jaziel Nunes de Alencar (CPF: XXX.571.192-XX) , em razão de não comprovação da regular aplicação dos recursos repassados por meio do Convênio 333/PCN/2014, registro Siafi 801540, (peça 12) firmado entre o Ministério da Defesa e o município de Manacapuru - AM visando a "construção de Praça da Juventude".
ACORDAM os Ministros do Tribunal de Contas da União, reunidos em Sessão da 2ª Câmara, com base nos arts. 1º, I, 12, § 3º, 16, III, "b" e "c", §§ 2º e 3º, 19, 23, III, e 57 da Lei 8.443/1992 e diante das razões expostas pelo Relator, em:
9.1. considerar revéis os responsáveis Jaziel Nunes de Alencar e Sheik Management Eireli;
9.2. acatar parcialmente as alegações de defesa apresentadas pelo responsável André Alessandro da Silva Telles;
9.3. julgar irregulares, nos termos dos arts. 1º, inciso I, 16, inciso III, alíneas b e c, da Lei 8.443/1992, c/c os arts. 19 e 23, inciso III, da mesma Lei, as contas dos responsáveis Jaziel Nunes de Alencar, André Alessandro da Silva Telles e Sheike Management Eireli, condenando-os solidariamente, conforme o caso, ao pagamento da quantia abaixo discriminada, atualizada monetariamente e acrescida dos juros de mora, calculada a partir da data indicada até a data da efetiva quitação do débito, fixando-lhe o prazo de quinze dias, para que comprove, perante o Tribunal, o recolhimento da referida quantia aos cofres do Tesouro Nacional, nos termos do art. 23, III, "a", da citada lei, c/c o art. 214, III, "a", do Regimento Interno do TCU:
Débito: responsabilidade exclusiva de Jaziel Nunes de Alencar:
	Data de ocorrência
	Valor histórico (R$) 

	25/7/2016
	278.885,11

	08/09/2016
	381.367,76

Débito: responsabilidade solidária de Jaziel Nunes de Alencar, André Alessandro da Silva Telles e Sheike Management Eireli:
	Data de ocorrência
	Valor histórico (R$) 

	08/09/2016
	264.080,94

9.4. aplicar aos responsáveis abaixo indicado, individualmente, a multa prevista no art. 57 da Lei 8.443/1992, fixando-lhes o prazo de quinze dias, a contar das notificações, para que comprovem, perante o Tribunal (art. 214, III, "a", do Regimento Interno do TCU) , o recolhimento das dívidas aos cofres do Tesouro Nacional, atualizada monetariamente desde a data deste acórdão até a do efetivo recolhimento, se pagas após o vencimento, na forma da legislação em vigor:
	Responsável
	Valor da multa

	Jaziel Nunes de Alencar
	R$ 30.000,00

	André Alessandro da Silva Telles
	R$ 10.000,00

	Sheike Management Eireli
	R$ 10.000,00

9.5. autorizar, desde logo, a cobrança judicial das dívidas, caso não atendida a notificação, na forma do disposto no art. 28, inciso II, da Lei 8.443/1992;
9.6. autorizar também, desde logo, se requerido, com fundamento no art. 26 da Lei 8.443/1992, c/c o art. 217, § 1º, do Regimento Interno, o parcelamento da dívida em até 36 parcelas, corrigida monetariamente, fixando-lhe o prazo de quinze dias, a contar do recebimento da notificação, para comprovar, perante o Tribunal, o recolhimento da primeira parcela, e de trinta dias, a contar da parcela anterior, para comprovar o recolhimento das demais parcelas, atualizadas monetariamente, na forma prevista na legislação em vigor, alertando aos responsáveis de que a falta de comprovação do recolhimento de qualquer parcela importará o vencimento antecipado do saldo devedor, nos termos do § 2º do art. 217 do Regimento Interno deste Tribunal;
9.7. enviar cópia do presente Acórdão, acompanhado do relatório e do voto que o fundamentam, à Procuradoria da República no Estado do Amazonas, nos termos do § 3º do art. 16 da Lei 8.443/1992, c/c o § 7º do art. 209 do Regimento Interno do TCU, para adoção das medidas cabíveis; e
9.8. enviar cópia do presente Acórdão ao Departamento do Programa Calha Norte e aos responsáveis, para ciência, informando-os de que o teor integral das peças que a integram poderá ser obtido no endereço eletrônico www.tcu.gov.br/acordaos.

TOMADA DE CONTAS ESPECIAL. TCE instaurada pelo(a) Departamento do Programa Calha Norte em razão de Não comprovação da regular aplicação dos recursos repassados pela União, Convênio 333/PCN/2014, firmado com o/a MINISTERIO DA DEFESA, Siafi/Siconv 801540, função DEFESA NACIONAL, que teve como objeto CONSTRUÇÃO DE PRAÇA DA JUVENTUDE (nº da TCE no sistema: 2324/2019).

Segunda Câmara

Departamento do Programa Calha Norte.

3. Interessados/Responsáveis:
3.1. Responsáveis: Andre Alessandro da Silva Telles (XXX.788.642-XX); Jaziel Nunes de Alencar (XXX.571.192-XX); Sheik Management Eireli (24.309.252/0001-65).

13.1. Ministros presentes: Augusto Nardes (na Presidência), Aroldo Cedraz e Antonio Anastasia (Relator).
13.2. Ministro-Substituto convocado: André Luís de Carvalho.

ACORDAO-COMPLETO-2544793

Acórdão 6862/2022 - Segunda Câmara

ANTONIO ANASTASIA

Trata-se de tomada de contas especial instaurada pelo Departamento do Programa Calha Norte, em desfavor de Jaziel Nunes de Alencar (CPF: XXX.571.192-XX) , em razão de não comprovação da regular aplicação dos recursos repassados por meio de Convênio firmado entre o Ministério da Defesa e o município de Manacapuru/AM visando a "construção de Praça da Juventude".
Adoto como parte do presente Relatório a instrução feita no âmbito da Secretaria de Controle Externo de Tomada de Contas Especial - SecexTCE (peça 124) , que obteve a concordância dos dirigentes da Unidade Técnica (peças 125 e 126) e do representante do Ministério Público junto ao Tribunal (peça 128) , na pessoa do Subprocurador-Geral Paulo Soares Bugarin, nestes termos:
"INTRODUÇÃO
Cuidam os autos de tomada de contas especial instaurada pelo Departamento do Programa Calha Norte, em desfavor de Jaziel Nunes de Alencar (CPF: XXX.571.192-XX) , em razão de não comprovação da regular aplicação dos recursos repassados por meio do Convênio 333/PCN/2014, registro Siafi 801540, (peça 12) firmado entre o Ministério da Defesa e o município de Manacapuru - AM, e que tinha por objeto a "construção de Praça da Juventude".
HISTÓRICO
Em 15/7/2019, com fundamento na IN/TCU 71/2012, alterada pela IN/TCU 76/2016 e DN/TCU 155/2016, o dirigente da instituição Departamento do Programa Calha Norte autorizou a instauração da tomada de contas especial (peça 63) . O processo foi registrado no sistema e-TCE com o número 2324/2019.
O Convênio 333/PCN/2014, registro Siafi 801540, foi firmado no valor de R$ 2.401.575,00, sendo R$ 2.343.000,00 à conta do concedente e R$ 58.575,00 referentes à contrapartida do convenente. Teve vigência de 23/12/2014 a 29/3/2017, com prazo para apresentação da prestação de contas em 30/12/2017. Os repasses efetivos da União totalizaram R$ 937.200,00 (peça 18) .
A prestação de contas e complementações enviadas foram analisadas por meio dos documentos constantes nas peças 16 e 35.
	O fundamento para a instauração da Tomada de Contas Especial, conforme consignado na matriz de responsabilização elaborada pelo tomador de contas, foi a constatação da seguinte irregularidade: 
Ausência de funcionalidade do objeto do convênio descrito como "CONSTRUÇÃO DE PRAÇA DA JUVENTUDE" sem aproveitamento útil da parcela executada, por motivo de inexecução parcial. Pagamento de Despesa sem a regular liquidação.
O responsável arrolado na fase interna foi devidamente comunicado e, diante da ausência de justificativas suficientes para elidir a irregularidade e da não devolução dos recursos, instaurou-se a tomada de contas especial.
	No relatório (peça 79) , o tomador de contas concluiu que o prejuízo importaria no valor original de R$ 924.333,84, imputando-se a responsabilidade a Jaziel Nunes de Alencar, Prefeito Municipal, no período de 12/11/2013 a 31/12/2016, na condição de gestor dos recursos.
		Em 8/1/2020, a Secretaria de Controle Interno do Ministério da Defesa emitiu o relatório de auditoria (peça 80) , em concordância com o relatório do tomador de contas. O certificado de auditoria e o parecer do dirigente do órgão de controle interno concluíram pela irregularidade das presentes contas (peças 81 e 82) .
	Em 8/1/2020, o ministro responsável pela área atestou haver tomado conhecimento das conclusões contidas no relatório e certificado de auditoria, bem como do parecer conclusivo do dirigente do órgão de controle interno, manifestando-se pela irregularidade das contas, e determinou o encaminhamento do processo ao Tribunal de Contas da União (peça 83) .
ANÁLISE DOS PRESSUPOSTOS DE PROCEDIBILIDADE DA IN/TCU 71/2012
Avaliação de Viabilidade do Exercício do Contraditório e Ampla Defesa
No âmbito do tribunal, a análise dos pressupostos de procedibilidade da IN/TCU-71/2012 foi realizada na instrução de peça 86, onde se verificou que o processo estaria pronto para seguimento. 
Foi então realizada a citação dos responsáveis, conforme abaixo:
	Débito relacionado aos responsável Jaziel Nunes de Alencar (CPF: XXX.571.192-XX) , Prefeito Municipal, no período de 12/11/2013 a 31/12/2016, na condição de gestor dos recursos, solidariamente com o Sr. André Alessandro da Silva Telles (CPF: XXX.788.642-XX) , na qualidade de fiscal do contrato e responsável pelos atestos dos serviços, e Sheik Management Eireli (CNPJ 24.309.252/0001-65) , na qualidade de empresa responsável e beneficiária dos recursos.
	Irregularidade: ausência de funcionalidade do objeto do convênio descrito como "CONSTRUÇÃO DE PRAÇA DA JUVENTUDE", sem aproveitamento útil da parcela executada, por motivo de inexecução parcial, com pagamentos antecipados e sem a regular liquidação.
Evidências da irregularidade: documentos técnicos presentes nas peças 34, 35, 36, 41, 57, 58 e 62.
	Normas infringidas: art. 37, caput, c/c o art. 70, parágrafo único, da Constituição da República Federativa do Brasil; art. 93 do Decreto-lei 200/1967; art. 66 do Decreto 93.872/1986; incisos IV e V do art. 6º, combinado com a alínea "a" do inciso II, do art. 82 da Portaria Interministerial CGU/MF/MP 50/2011; alínea "a" do item II da cláusula quinta, combinado com o caput da cláusula décima, do Termo do convênio 333/2014; e art. 62 da Lei 4.320/164.
	Cofre credor: Tesouro Nacional.
	Débito: responsabilidade de Jaziel Nunes de Alencar e André Alessandro da Silva Telles 
	Data de ocorrência
	Valor histórico (R$) 

	25/7/2016
	278.885,11

	08/09/2016
	381.367,76

                   Valor atualizado do débito (sem juros) em 1/6/2021: R$ 803.272,48
	Débito: responsabilidade de Jaziel Nunes de Alencar, André Alessandro da Silva Telles e Sheike Management Eireli:
	Data de ocorrência
	Valor histórico (R$) 

	08/09/2016
	264.080,94

                   Valor atualizado do débito (sem juros) em 1/6/2021: R$ 317.372,47
Responsável: Jaziel Nunes de Alencar (CPF: XXX.571.192-XX) .
Conduta: deixar de tomar as providências necessárias à conclusão de obra ou dos serviços pactuados objeto do instrumento em questão, restando imprestável a parcela executada, seja por ter ficado a obra inacabada, seja porque os serviços executados não foram suficientes para obter o atingimento dos objetivos acordados. A obra encontra-se inacabada e abandonada com todas as instalações contendo itens inacabados e por esse motivo não é possível a utilização da área construída, ficando a obra sem serventia.
Nexo de causalidade: a ausência das providências necessárias à conclusão de obra ou dos serviços pactuados objeto do instrumento em questão resultou na impossibilidade de aproveitamento da parcela executada, e, consequentemente, em prejuízo ao erário correspondente ao valor repassado.
Culpabilidade: não há excludentes de ilicitude, de culpabilidade e de punibilidade; é razoável supor que o responsável tinha consciência da ilicitude de sua conduta; era exigível conduta diversa da praticada, qual seja, tomar todas as providências necessárias à continuidade da execução do objeto do instrumento. 
Responsável: André Alessandro da Silva Telles (CPF: XXX.788.642-XX) 
Conduta: Atestar como executados serviços não realizados.
Nexo de causalidade: o ateste de serviços não realizados gerou prejuízo ao erário, uma vez que a obra restou inacabada, sem aproveitamento da parte realizada, resultando em prejuízo ao erário correspondente ao valor repassado.
Culpabilidade: não há excludentes de ilicitude, de culpabilidade e de punibilidade; é razoável supor que o responsável tinha consciência da ilicitude de sua conduta; era exigível conduta diversa da praticada, qual seja, atestar como executados apenas os serviços devidamente realizados.
Responsável: Sheik Management Eireli (CNPJ: 24.309.252/0001-65) 
Conduta: receber pagamentos por serviços não executados.
Nexo de causalidade: o recebimento de pagamentos por serviços não executados gerou prejuízo ao erário, uma vez que a obra restou inacabada, sem aproveitamento da parte realizada, resultando em prejuízo ao erário correspondente ao valor recebido.
Culpabilidade: não há excludentes de ilicitude, de culpabilidade e de punibilidade; é razoável supor que o responsável tinha consciência da ilicitude de sua conduta; era exigível conduta diversa da praticada, qual seja, receber pagamentos apenas pelos serviços devidamente realizados.
Realizadas as citações, apenas o responsável André Alessandro da Silva Telles encaminhou suas alegações de defesa, juntadas na peça 107 dos autos, devendo os demais devedores serem considerados revéis, nos termos do art. 12, §3º, da Lei 8.443/1992.
EXAME TÉCNICO
Da validade das notificações
Preliminarmente, cumpre tecer breves considerações sobre a forma como são realizadas as comunicações processuais no TCU. A esse respeito, destacam-se o art. 179, do Regimento Interno do TCU (Resolução 155, de 4/12/2002) e o art. 4º, inciso III, § 1º, da Resolução TCU 170, de 30 de junho de 2004, in verbis:
Art. 179. A citação, a audiência ou a notificação, bem como a comunicação de diligência, farse-ão:
I - mediante ciência da parte, efetivada por servidor designado, por meio eletrônico, fac-símile, telegrama ou qualquer outra forma, desde que fique confirmada inequivocamente a entrega da comunicação ao destinatário;
II - mediante carta registrada, com aviso de recebimento que comprove a entrega no endereço do destinatário;
III - por edital publicado no Diário Oficial da União, quando o seu destinatário não for localizado
 (...) 
Art. 3º As comunicações serão dirigidas ao responsável, ou ao interessado, ou ao dirigente de órgão ou entidade, ou ao representante legal ou ao procurador constituído nos autos, com poderes expressos no mandato para esse fim, por meio de:
I - correio eletrônico, fac-símile ou telegrama;
II - servidor designado;
III - carta registrada, com aviso de recebimento;
IV - edital publicado no Diário Oficial da União, quando o seu destinatário não for localizado, nas hipóteses em que seja necessário o exercício de defesa.
Art. 4º. Consideram-se entregues as comunicações:
I - efetivadas conforme disposto nos incisos I e II do artigo anterior, mediante confirmação da ciência do destinatário;
II - realizadas na forma prevista no inciso III do artigo anterior, com o retorno do aviso de recebimento, entregue comprovadamente no endereço do destinatário;
III - na data de publicação do edital no Diário Oficial da União, quando realizadas na forma prevista no inciso IV do artigo anterior.
§ 1º O endereço do destinatário deverá ser previamente confirmado mediante consulta aos sistemas disponíveis ao Tribunal ou a outros meios de informação, a qual deverá ser juntada ao respectivo processo.
 (...) 
Bem se vê, portanto, que a validade da citação via postal não depende de que o aviso de recebimento seja assinado pelo próprio destinatário da comunicação, o que dispensa, no caso em tela, a entrega do AR em "mãos próprias". A exigência da norma é no sentido de o Tribunal verificar se a correspondência foi entregue no endereço correto, residindo aqui a necessidade de certeza inequívoca.
Não é outra a orientação da jurisprudência do TCU, conforme se verifica dos julgados a seguir transcritos:
São válidas as comunicações processuais entregues, mediante carta registrada, no endereço correto do responsável, não havendo necessidade de que o recebimento seja feito por ele próprio (Acórdão 3648/2013-TCU-Segunda Câmara, Relator Ministro JOSÉ JORGE) ;
É prescindível a entrega pessoal das comunicações pelo TCU, razão pela qual não há necessidade de que o aviso de recebimento seja assinado pelo próprio destinatário. Entregandose a correspondência no endereço correto do destinatário, presume-se o recebimento da citação. (Acórdão 1019/2008-TCU-Plenário, Relator Ministro BENJAMIN ZYMLER) ;
As comunicações do TCU, inclusive as citações, deverão ser realizadas mediante Aviso de Recebimento - AR, via Empresa Brasileira de Correios e Telégrafos, bastando para sua validade que se demonstre que a correspondência foi entregue no endereço correto. (Acórdão 1526/2007-TCU-Plenário, Relator Ministro AROLDO CEDRAZ) .
	A validade do critério de comunicação processual do TCU foi referendada pelo Supremo Tribunal Federal, nos termos do julgamento do MS-AgR 25.816/DF, por meio do qual se afirmou a desnecessidade da ciência pessoal do interessado, entendendo-se suficiente a comprovação da entrega do "AR" no endereço do destinatário:
Ementa: agravo regimental. Mandado de segurança. Desnecessidade de intimação pessoal das decisões do tribunal de contas da união. art. 179 do regimento interno do TCU. Intimação do ato impugnado por carta registrada, iniciado o prazo do art. 18 da lei nº 1.533/51 da data constante do aviso de recebimento. Decadência reconhecida. Agravo improvido.
O envio de carta registrada com aviso de recebimento está expressamente enumerado entre os meios de comunicação de que dispõe o Tribunal de Contas da União para proceder às suas intimações.
O inciso II do art. 179 do Regimento Interno do TCU é claro ao exigir apenas a comprovação da entrega no endereço do destinatário, bastando o aviso de recebimento simples.
No caso vertente, a citação dos responsáveis se deu conforme despacho de conclusão das comunicações processuais de peça 30, com a devida comprovação de notificação, consoante detalhamento abaixo extraído da peça 123, "Despacho de Conclusão das Comunicações Processuais":
- Jaziel Nunes de Alencar (CPF XXX.571.192-XX) , Edital de peça 118, publicado em 13/10/2021 (peça 121) ;
- André Alessandro da Silva Telles (CPF: XXX.788.642-XX) , Ofício de peça 94, com ciência em 13/07/2021; e 
- Sheik Management Eireli (CNPJ: 24.309.252/0001-65) , Edital de peça 119, publicado em 13/10/2021 (peça 120) .
	Observe-se que, antes da realização da citação por edital, foram feitas diversas tentativas de citação dos responsáveis por ofício enviados a endereços constantes de banco de dados diversos, conforme disposto na peça 117, as quais se mostraram infrutíferas.
18.	Nos processos do TCU, a revelia não leva à presunção de que seriam verdadeiras todas as imputações levantadas contra os responsáveis, diferentemente do que ocorre no processo civil, em que a revelia do réu opera a presunção da verdade dos fatos narrados pelo autor (Acórdão 1009/2018-TCU-Plenário, Relator: BRUNO DANTAS; 2369/2013 - TCU - Plenário, Relator: BENJAMIN ZYMLER e 2449/2013 - TCU - Plenário, Relator: BENJAMIN ZYMLER) . Dessa forma, a avaliação da responsabilidade do agente não pode prescindir da prova existente no processo ou para ele carreada. 
19.	Ao não apresentar sua defesa, os responsáveis deixaram de produzir prova da regular aplicação dos recursos sob sua responsabilidade, em afronta às normas que impõem aos gestores públicos a obrigação legal de, sempre que demandados pelos órgãos de controle, apresentar os documentos que demonstrem a correta utilização das verbas públicas, a exemplo do contido no art. 93 do Decreto-Lei 200/1967: "Quem quer que utilize dinheiros públicos terá de justificar seu bom e regular emprego na conformidade das leis, regulamentos e normas emanadas das autoridades administrativas competentes."
20.	Mesmo as alegações de defesa não sendo apresentadas, considerando o princípio da verdade real que rege esta Corte, procurou-se buscar, em manifestações dos responsáveis na fase interna desta Tomada de Contas Especial, se havia algum argumento que pudesse ser aproveitado a seu favor. Contudo, tal providência mostrou-se infrutífera.
21.	Em se tratando de processo em que a parte interessada não se manifestou acerca das irregularidades imputadas, não há elementos para que se possa efetivamente aferir e reconhecer a ocorrência de boa-fé na conduta dos responsáveis, podendo este Tribunal, desde logo, proferir o julgamento de mérito pela irregularidade das contas, conforme os termos dos §§ 2º e 6º do art. 202 do Regimento Interno do TCU. (Acórdão 2064/2011-TCU-Primeira Câmara (relator: Ubiratan Aguiar) , 6.182/2011-TCU-1ª Câmara (relator: Weber de Oliveira) , 4.072/2010-TCU-1ª Câmara (Relator: Valmir Campelo) , 1.189/2009-TCU-1ª Câmara (Relator: Marcos Bemquerer) , 731/2008-TCU-Plenário (Relator: Aroldo Cedraz) .
22.	Dessa forma, os responsáveis Jaziel Nunes de Alencar e Sheik Management Eireli devem ser considerados revéis, nos termos do art. 12, §3º, da Lei 8.443/1992, devendo as contas serem julgadas irregulares, condenando-os ao débito apurado e aplicando-lhes a multa prevista no art. 57 da Lei 8.443/1992.
Das alegações apresentadas pelo responsável André Alessandro da Silva Telles
23.	Referido responsável, em sua defesa de peça 107, alega que os relatórios de vistoria realizados pelos técnicos do Programa Calha Norte - PCN apresentam erros e vícios, não devendo serem, portanto, aceitos por esta Corte de Contas. 
24.	Inicialmente, alega que teria havido a indicação incorreta, pelos técnicos do PCN, da empresa contratada para realização das obras, tendo sido apontada a empresa Barreto Engenharia com um CNPJ díspar (p. 4, item 1) , o que demonstraria a realização de trabalhos de forma atropelada e sem cuidado.
25.	Em seguida, argumenta que os relatórios técnicos apresentados pelo PCN não demonstram de maneira clara e inequívoca as alegações ali apresentadas, tais como memórias de cálculos, comparativo com o projeto básico, fotografias georreferenciadas, número profissional no sistema Crea/Confea, bem como Anotação de Responsabilidade Técnica dos responsáveis pelas vistorias.
26.	Alega, ainda, não terem sido apresentados documentos que comprovassem o indício de eventual pagamento antecipado, conforme disposto nos relatórios, sugerindo ainda não terem sido seguidos os aspectos técnicos da ABNT, pois o próprio relatório informaria a falta desses critérios, por exemplo, ao informar que estaria sendo realizada inspeção visual do objeto, e que a análise se basearia nas impressões colhidas pontualmente na vistoria, não se relacionando a eventos anteriores ou posteriores e não permitindo identificar possíveis vícios ocultos.
27.	Entende o responsável que com a utilização de tal técnica não seria possível aferir a execução de percentual tão preciso de execução da obra, conforme apontado, no valor de 34,49%, novamente alegando não terem sido utilizados critérios técnicos de avaliação de imóveis, que devem ser feitos por profissionais de engenharia e de acordo com as normas da ABNT, sugerindo então que a obtenção de provas de maneira falha ou imprecisa seria uma afronta ao princípio do devido processo legal.
28.	Por fim, alega que os serviços por ele atestados teriam de fato sido executados, e que a eventual cobrança de tais valores seria medida desarrazoada de ser atribuída à sua responsabilidade.
Da análise das alegações
29.	Da defesa apresentada pelo responsável, deve-se inicialmente destacar que não se verificam as falhas, erros ou vícios alegados quanto aos relatórios produzidos pelo PCN. Se verificarmos aquelas vistorias realizadas tanto na peça 35 quanto na peça 57, em nenhum deles há menção de que a empresa contratada teria sido a Barreto Engenharia, destacando, ainda, que a peça 3, citada pelo defendente, na verdade se refere a diploma de nomeação do responsável Jaziel Nunes de Alencar.
30.	Ademais, conforme já destacado na instrução anterior, a inexecução parcial do objeto sem aproveitamento da parte executada encontra-se devidamente comprovada e descrita, conforme novamente retratado abaixo:
5.3. Constatação
A equipe de vistoria percorreu todas as áreas listadas no Projeto Básico, a fim de verificar, com fulcro nos elementos que o constituem, os serviços realizados, mensurando as devidas medidas/quantitativos.
Da conferência, in loco, dos serviços, constatou-se que:
- A obra encontra-se inacabada e abandonada;
- As dimensões dos ambientes que foram construídos, inclusive das áreas externas às edificações, são compatíveis com o projeto;
Ainda, como alterações, constatou-se que:
- Dos serviços relacionados à Implantação da Praça da Juventude, foi executado apenas, parcialmente, a limpeza mecanizada do terreno das edificações que houveram construção inacabada;
- A construção da Área Multifuncional da Praça da Juventude se apresenta com execução inacabada, faltando conclusão de piso, revestimentos de parede e pintura, assim como todos os serviços de instalações elétricas, hidráulicas, sanitárias e demais acessórios;
- A construção do Campo de Futebol com Grama Sintética da Praça da Juventude se apresenta com execução inacabada, faltando a execução do piso em grama sintética, pintura, portão de acesso e equipamentos para esportes;
- A construção da Quadra de Vôlei da Praça da Juventude se apresenta com execução inacabada, faltando a execução do piso de areia, pintura, portão de acesso e equipamentos para esportes;
- A construção das Pistas de Skate da Praça da Juventude se apresentam com acabamento final inacabado, faltando a execução dos guarda-corpos em tubo de aço galvanizado e pintura;
- A construção do Anfiteatro da Praça da Juventude se apresenta com acabamento final inacabado, faltando a execução do piso, pintura, instalações elétricas e guarda corpo;
- A construção do Muro da Praça da Juventude se apresenta com execução inacabada, faltando a execução da alvenaria da entrada de acesso a praça, esquadrias e pintura geral;
- Os serviços relacionados as obras do Ginásio Coberto, Pista de Salto a Distância e Portal não foram executados;
 (...) 
6. Medição
Para a quantificação da parcela executada, foi utilizada a planilha orçamentária da Contratada, em consonância com os Boletins de Medição inseridos no SICONV. A partir das observações listadas no item 5,3 deste Laudo, foram calculados os quantitativos de todos os serviços possíveis de serem verificados, inserindo-se tais valores na planilha abaixo: [peça 57, p. 3-6].
 (...) 
6.1. Considerações sobre a medição [planilha de peça 57, p. 3-6]
- Observação 01 - Implantação - Item 1.2 - Limpeza mecanizada de terreno com remoção de camada vegetal, utilizando motoniveladora - da planilha de medição, conforme dito no item 5.3 Constatação acima, foi glosado em 72,36% da quantidade em decorrência do serviço ter sido executado somente nos locais que houveram execução parcial das edificações. 
- Observações 02 a 14 - Implantação - Itens 2.0 a 9.0 - Pavimentação, Instalação Elétrica, Hidráulica, Sanitária e Água Pluvial, Execução de Jardim, Reservatório e Limpeza Final da Obra - da planilha de medição, conforme dito no item 5.3 Constatação acima, foram glosados em 100,00% das quantidades em decorrência da não execução dos serviços. 
- Observação 15 - Área Multifuncional - Item 4.5 - Placas em ACM - da planilha de medição, conforme dito no item 5.3 Constatação acima, foi glosado em 100,00% da quantidade em decorrência da não execução do serviço na estrutura da cobertura.
- Observação 16 - Área Multifuncional - Item 5.2 - Divisória em granito branco polido, esp=3cm, assentado com argamassa traço 1:4, arremate em cimento branco, exclusive ferragens - da planilha de medição, conforme dito no item 5.3 Constatação acima, foi glosado em 100,00% da quantidade em decorrência da não execução do serviço.
- Observação 17 - Área Multifuncional - Item 6.1 - Emboço cimento areia 1:4 esp=1,5cm incl chapisco 1:3 e=9mm - da planilha de medição, conforme dito no item 5.3 Constatação acima, foi glosado em 5,00% da quantidade em decorrência da falta de terminalidade do serviço. O item subsequente da planilha de medição, 6.2, execução de serviço de revestimento cerâmico de parede dos banheiros foi glosado em 100,00% da quantidade em decorrência da não execução do serviço.
- Observação 18 - Área Multifuncional - Item 7.0 - ESQUADRIAS - da planilha de medição, conforme dito no item 5.3 Constatação acima, todos os itens contidos em esquadrias foram glosados em 100,00% das quantidades em decorrência da não execução dos serviços.
- Observação 19 - Área Multifuncional - Item 8.1 - Lastro de concreto, preparo mecânico - da planilha de medição, conforme dito no item 5.3 Constatação acima, foi glosado em 64,55% da quantidade em decorrência da não execução do serviço na área aberta do salão, somente executado na área interna administrativa. Os itens subsequentes da planilha de medição, 8.4 e 8.5, de execução dos serviços de piso industrial de alta resistência e revestimento cerâmico de piso foram glosados em 100,00% das quantidades em decorrência da não execução dos serviços.
- Observação 20 - Área Multifuncional - Item 9.0 - PINTURA - da planilha de medição, conforme dito no item 5.3 Constatação acima, todos os itens contidos em pintura foram glosados em 100,00% das quantidades em decorrência da não execução dos serviços.
- Observação 21 - Área Multifuncional - Item 10.0 - LOUÇAS E METAIS - da planilha de medição, conforme dito no item 5.3 Constatação acima, todos os itens contidos em louças e metais foram glosados em 100,00% das quantidades em decorrência da não execução dos serviços.
- Observação 22 - Área Multifuncional - Item 11.1 - Eletroduto de PVC flexível corrugado DN 25mm (1") fornecimento e instalação - da planilha de medição, conforme dito no item 5.3 Constatação acima, foi glosado em 10,00% da quantidade em decorrência da falta de terminalidade do serviço. Os itens subsequentes da planilha de medição, 11.2 a 11.11, foram glosados em 100,00% das quantidades em decorrência da não execução dos serviços.
- Observações 23, 24, 25 a 30 - Área Multifuncional - Itens 12.1, 12.2, 13.1 a 13.4, 14.1 e 14.2 - da planilha de medição, conforme dito no item 5.3 Constatação acima, todos os serviços de execução de instalação de tubo PVC (hidráulica, sanitária e águas pluviais) foram glosados em 10,00% das quantidades em decorrência da falta de terminalidade dos serviços. Os demais serviços subsequentes as instalações, foram glosados em 100,00% das quantidades em decorrência da não execução dos serviços.
- Observações 31 e 32 - Área Multifuncional - Itens 15.0 e 16.0 - RAMPA DE DEFICIENTES - da planilha de medição, conforme dito no item 5.3 Constatação acima, todos os itens foram glosados em 100,00% das quantidades em decorrência da não execução dos serviços.
- Observações 33 e 49 - Ginásio Coberto - Itens 1.0 a 17.0 - Todos os itens da planilha de medição, conforme dito no item 5.3 Constatação acima, foram glosados em 100,00% das quantidades em decorrência da não execução dos serviços.
- Observação 50 - Campo de Futebol Sintético - Item 6.2 - Porta de ferro, de abrir, tipo chapa lisa, com guarnições - da planilha de medição, conforme dito no item 5.3 Constatação acima, foi glosado em 100,00% da quantidade em decorrência da não execução do serviço.
- Observações 51 a 53 - Campo de Futebol Sintético - Itens 7.0 a 9.0 - PAVIMENTAÇÕES, PINTURA e EQUIPAMENTOS PARA ESPORTES - da planilha de medição, conforme dito no item 5.3 Constatação acima, foram glosados em 100,00% das quantidades em decorrência da não execução dos serviços.
- Observação 54 - Quadra de Vôlei - Item 6.3 - Portão de ferro com vara 1/2", com requadro - da planilha de medição, conforme dito no item 5.3 Constatação acima, foi glosado em 100,00% da quantidade em decorrência da não execução do serviço.
- Observações 55 e 56 - Quadra de Vôlei - Itens 7.0 e 8.0 - PAVIMENTAÇÃO e PINTURA - da planilha de medição, conforme dito no item 5.3 Constatação acima, foram glosados em 100,00% das quantidades em decorrência da não execução dos serviços. - Observações 57 e 58 - Pista de Skate - Itens 4.0 e 5.0 - ESQUADRIAS e PINTURA - da planilha de medição, conforme dito no item 5.3 Constatação acima, foram glosados em 100,00% das quantidades em decorrência da não execução dos serviços.
- Observações 59 a 62 - Anfiteatro - Itens 7.0 a 10.0 - PAVIMENTAÇÃO, PINTURA, INSTALAÇÕES ELÉTRICAS e GUARDA CORPO - da planilha de medição, conforme dito no item 5.3 Constatação acima, foram glosados em 100,00% das quantidades em decorrência da não execução dos serviços.
- Observações 63 e 64 - Pista de Salto a Distância - Itens 1.0 e 2.0 - Todos os itens da planilha de medição, conforme dito no item 5.3 Constatação acima, foram glosados em 100,00% das quantidades em decorrência da não execução dos serviços.
- Observação 65 - Muro - Item 4.1 - Alvenaria de vedação de blocos cerâmicos furados na horizontal de 9x19x19cm (espessura 9cm) de paredes com área líquida maior ou igual a 6m² sem vãos e argamassa de assentamento com preparo em betoneira - da planilha de medição, conforme dito no item 5.3 Constatação acima, foi glosado em 6,48% da quantidade em decorrência da falta de terminalidade do serviço vista frontal de acesso a Praça da Juventude.
- Observação 66 - Muro - Item 5.1 - Emboço cimento areia 1:4 esp=1, Scm ind chapisco 1:3 e'=9mm - da planilha de medição, conforme dito no item 5.3 Constatação acima, foi glosado em 6,48% da quantidade em decorrência da falta de terminalidade do serviço vista frontal de acesso a Praça da Juventude.
- Observações 67 e 68 - Muro - Itens 6.0 e 7.0 - ESQUADRIAS e PINTURA - da planilha de medição, conforme dito no item 5.3 Constatação acima, foram glosados em 100,00% das quantidades em decorrência da não execução dos serviços.
- Observações 69 a 73 - Portal - Itens 1.0 a 4.0 - Todos os itens da planilha de medição, conforme dito no item 5.3 Constatação acima, foram glosados em 100,00% das quantidades em decorrência da não execução dos serviços.
A partir da análise da planilha do item 6., conclui-se que o valor da parcela executada do objeto corresponde a 34,49% do valor previsto e que a mesma não possui serventia.
7. Conclusão
 A partir da inspeção realizada e das medidas tomadas in loco, foi possível verificar que houve execução, parcial, dos serviços previstos no Projeto Básico e conclui-se, portanto, que a parcela executada do objeto corresponde a 34,49% do acordado em contrato, não possuindo serventia.
31.	Ademais, deve-se ter em conta que o relatório de vistoria não se confunde com um relatório pericial, nem tampouco com avaliação de imóvel, como quer fazer crer o responsável, de forma que se tem como corretas as providências tomadas pelo instaurador, que inclusive seguiram aquelas previstas nas normas de auditoria deste Tribunal, conforme pode ser verificado dos trechos abaixo do Roteiro de Auditoria de Obras Públicas.
288. Primeiramente, deve-se verificar se os serviços contratados foram executados conforme o previsto, sob os aspectos quantitativos e qualitativos, com vistas a apurar eventual superfaturamento por quantidade, por qualidade ou por alteração de metodologia executiva. Nessa primeira etapa, também deve ser apurada a eventual execução de serviços extracontratuais. Para essa análise, utiliza-se a última planilha acumulada de medição. 
289. A análise acima descrita permitirá a elaboração da planilha orçamentária real do contrato, com os quantitativos e descrições dos serviços que foram efetivamente executados ao término da obra. Devem ser expurgados os quantitativos glosados e aqueles serviços cuja qualidade deficiente compromete o perfeito aproveitamento do empreendimento. Tal etapa deve, em regra, preceder a análise do superfaturamento por preços excessivos por dois motivos:
 a) Poderá ocorrer relevantes alterações nos quantitativos, alterando a curva ABC de serviços a ser utilizada na análise de preços; e 
b) Há necessidade de individualizar as condutas e os débitos dos diversos responsáveis pelo superfaturamento total. 
290. Na maioria dos casos, o pagamento de itens a maior ou com qualidade deficiente é ato cuja responsabilidade será imputada ao fiscal do contrato, que mediu e atestou os serviços a serem glosados. Dessa forma, devem responder pela totalidade do dano decorrente.
32.	Daí, verifica-se, inclusive, que o pagamento de itens a maior é ato de responsabilidade do fiscal do contrato, sobre aqueles atestados e pagos, porém não executados. 
33.	Quanto a este ponto, devemos ressaltar que, de fato, cabe razão parcial ao responsável quanto a sua última alegação (de que os serviços por ele atestado foram executados) . Realmente, observa-se que, dos serviços por ele atestados, houve comprovação de que parte deles foi efetivamente realizada, conforme se verifica ao se analisar o relatório de inspeção de peça 57 com as medições de peças 29 e 32, como por exemplo alguns serviços referentes a campo de futebol sintético, quadra de vôlei, anfiteatro e área multifuncional, entre outros. Quanto aos demais, temos que o responsável não logrou apresentar qualquer documentação que comprovasse a realização dos serviços.
34.	Nesse relatório de peça 57, ao mesmo tempo, restam demonstrados aqueles serviços atestados pelo referido responsável e que não foram executados, porém pagos. Quanto a estes, entende-se que deve o Sr. André Telles continuar como responsável pela devolução dos recursos. 
35.	Entende-se que a continuidade das obras seria atividade que fugiria a sua competência, não sendo portanto razoável que se atribua a tal responsável, na condição de fiscal de contrato, o débito pelo valor integral dos recursos repassados, devendo o mesmo recair apenas sobre os serviços atestados e pagos, porém não executados, a fim, inclusive, de ficar condizente com a conduta a ele atribuída.
36.	Observe-se que os serviços não executados, porém atestados, pagos e recebidos, atingiram o montante de R$ 264.080,94, considerado como débito solidário dos responsáveis Jaziel Nunes de Alencar, André Alessandro da Silva Telles e Sheike Management Eireli, enquanto que aqueles executados porém não passíveis de aproveitamento, atingiram o montante de R$ 660.252,87 (278.885,11 + 381.367,76) , conforme item 11 supra, e que conforme análise seria de responsabilidade apenas do Sr. Jaziel Nunes de Alencar.
Prescrição da Pretensão Punitiva
37.	Vale ressaltar que a pretensão punitiva do TCU, conforme Acórdão 1441/2016-TCU-Plenário, Relator Min. Benjamin Zymler, que uniformizou a jurisprudência acerca dessa questão, subordina-se ao prazo geral de prescrição indicado no art. 205 do Código Civil, que é de dez anos, contado da data de ocorrência da irregularidade sancionada, nos termos do art. 189 do Código Civil, sendo este prazo interrompido pelo ato que ordenar a citação, a audiência ou a oitiva do responsável.
38.	No caso em exame, a perspectiva de aplicação de penalidade ao responsável dificilmente será alcançada pela prescrição, uma vez que a irregularidade sancionada se deu em 25/7/2016 e o ato de ordenação da citação ocorreu em 10/06/2021.
Informações Adicionais
CONCLUSÃO
39.	Em face da análise promovida na seção "Exame Técnico", verifica-se que os responsáveis Jaziel Nunes de Alencar e Sheik Management Eireli não lograram comprovar a boa e regular aplicação dos recursos; instados a se manifestarem, os responsáveis optaram pelo silêncio, configurando a revelia, nos termos do §3º, do art. 12, da Lei 8.443/1992. Ademais, inexistem nos autos elementos que demonstrem a boa-fé dos responsáveis ou a ocorrência de outras excludentes de culpabilidade.
40.	Verifica-se, da mesma forma, que o responsável André Alessandro da Silva Telles também não logrou comprovar a boa e regular aplicação dos recursos, não devendo serem aceitas na totalidade as suas alegações apresentadas, à exceção de se efetuar a correção no valor a ser a ele imputado como devedor solidário.
41.	Verifica-se também que não houve a prescrição da pretensão punitiva, conforme análise já realizada.
42.	Tendo em vista que não constam dos autos elementos que permitam reconhecer a boa-fé dos responsáveis, sugere-se que as suas contas sejam julgadas irregulares, nos termos do art. 202, § 6º, do Regimento Interno do TCU, com a imputação do débito atualizado monetariamente e acrescido de juros de mora, nos termos do art. 202, §1º do Regimento Interno do TCU, descontado o valor eventualmente recolhido, com a aplicação da multa prevista no art. 57 da Lei 8.443/1992.
43.	Por fim, mantem-se a matriz de responsabilização de peça 86, uma vez inexistentes fatos novos capazes de modificá-la.
PROPOSTA DE ENCAMINHAMENTO
44.	Diante do exposto, submetem-se os autos à consideração superior, propondo:
	a) considerar revéis os responsáveis Jaziel Nunes de Alencar (CPF: XXX.571.192-XX) e Sheik Management Eireli (CNPJ 24.309.252/0001-65) , para todos os efeitos, dando-se prosseguimento ao processo, com fulcro no art. 12, § 3º, da Lei 8.443/1992;
	b) acatar parcialmente as alegações de defesa apresentadas pelo sr. André Alessandro da Silva Telles (CPF: XXX.788.642-XX) ;
	c) julgar irregulares, nos termos dos arts. 1º, inciso I, 16, inciso III, alínea c, da Lei 8.443/1992, c/c os arts. 19 e 23, inciso III, da mesma Lei, as contas dos responsáveis adiante qualificados, condenando-os solidariamente, conforme o caso, ao pagamento das importâncias a seguir especificadas, atualizadas monetariamente e acrescida dos juros de mora, calculados a partir das datas discriminadas até a data da efetiva quitação do débito, fixando-lhes o prazo de quinze dias, para que comprovem, perante o Tribunal, o recolhimento da referida quantia aos cofres do Tesouro Nacional, nos termos do art. 23, inciso III, alínea "a", da citada lei, c/c o art. 214, inciso III, alínea "a", do Regimento Interno do TCU.
			Débito relacionado aos responsável Jaziel Nunes de Alencar (CPF: XXX.571.192-XX) , Prefeito Municipal, no período de 12/11/2013 a 31/12/2016, na condição de gestor dos recursos, solidariamente com o Sr. André Alessandro da Silva Telles (CPF: XXX.788.642-XX) , na qualidade de fiscal do contrato e responsável pelos atestos dos serviços, e Sheik Management Eireli (CNPJ 24.309.252/0001-65) , na qualidade de empresa responsável e beneficiária dos recursos.
Irregularidade: ausência de funcionalidade do objeto do convênio descrito como "CONSTRUÇÃO DE PRAÇA DA JUVENTUDE", sem aproveitamento útil da parcela executada, por motivo de inexecução parcial, com pagamentos antecipados e sem a regular liquidação.
Evidências da irregularidade: documentos técnicos presentes nas peças 34, 35, 36, 41, 57, 58 e 62.
Normas infringidas: art. 37, caput, c/c o art. 70, parágrafo único, da Constituição da República Federativa do Brasil; art. 93 do Decreto-lei 200/1967; art. 66 do Decreto 93.872/1986; incisos IV e V do art. 6º, combinado com a alínea "a" do inciso II, do art. 82 da Portaria Interministerial CGU/MF/MP 50/2011; alínea "a" do item II da cláusula quinta, combinado com o caput da cláusula décima, do Termo do convênio 333/2014; e art. 62 da Lei 4.320/164.
Cofre credor: Tesouro Nacional.
Débito: responsabilidade exclusiva de Jaziel Nunes de Alencar.
	Data de ocorrência
	Valor histórico (R$) 

	25/7/2016
	278.885,11

	08/09/2016
	381.367,76

                   Valor atualizado do débito (sem juros) em 1/6/2021: R$ 803.272,48	Débito: responsabilidade solidária de Jaziel Nunes de Alencar, André Alessandro da Silva Telles e Sheike Management Eireli:	Data de ocorrência
	Valor histórico (R$) 

	08/09/2016
	264.080,94

                   Valor atualizado do débito (sem juros) em 1/6/2021: R$ 317.372,47		Responsável: Jaziel Nunes de Alencar (CPF: XXX.571.192-XX) .
	Conduta: deixar de tomar as providências necessárias à conclusão de obra ou dos serviços pactuados objeto do instrumento em questão, restando imprestável a parcela executada, seja por ter ficado a obra inacabada, seja porque os serviços executados não foram suficientes para obter o atingimento dos objetivos acordados. A obra encontra-se inacabada e abandonada com todas as instalações contendo itens inacabados e por esse motivo não é possível a utilização da área construída, ficando a obra sem serventia.
	Nexo de causalidade: a ausência das providências necessárias à conclusão de obra ou dos serviços pactuados objeto do instrumento em questão resultou na impossibilidade de aproveitamento da parcela executada, e, consequentemente, em prejuízo ao erário correspondente ao valor repassado.
	Culpabilidade: não há excludentes de ilicitude, de culpabilidade e de punibilidade; é razoável supor que o responsável tinha consciência da ilicitude de sua conduta; era exigível conduta diversa da praticada, qual seja, tomar todas as providências necessárias à continuidade da execução do objeto do instrumento. 
	Responsável: André Alessandro da Silva Telles (CPF: XXX.788.642-XX) 
	Conduta: Atestar como executados serviços não realizados.
	Nexo de causalidade: o ateste de serviços não realizados gerou prejuízo ao erário, uma vez que a obra restou inacabada sem aproveitamento da parte realizada, resultando em prejuízo ao erário correspondente ao valor repassado.
	Culpabilidade: não há excludentes de ilicitude, de culpabilidade e de punibilidade; é razoável supor que o responsável tinha consciência da ilicitude de sua conduta; era exigível conduta diversa da praticada, qual seja, atestar como executados apenas os serviços devidamente realizados.
	Responsável: Sheik Management Eireli (CNPJ: 24.309.252/0001-65) 
	Conduta: receber pagamentos por serviços não executados.
	Nexo de causalidade: o recebimento de pagamentos por serviços não executados gerou prejuízo ao erário, uma vez que a obra restou inacabada sem aproveitamento da parte realizada, resultando em prejuízo ao erário correspondente ao valor recebido.
	Culpabilidade: não há excludentes de ilicitude, de culpabilidade e de punibilidade; é razoável supor que o responsável tinha consciência da ilicitude de sua conduta; era exigível conduta diversa da praticada, qual seja, receber pagamentos apenas pelos serviços devidamente realizados.
	d) aplicar aos responsáveis, individualmente, a multa prevista no art. 57 da Lei 8.443/1992 c/c o art. 267 do Regimento Interno do TCU, fixando-lhes o prazo de quinze dias, a contar da notificação, para que comprovem, perante o Tribunal (art. 214, III, alínea "a", do Regimento Interno do TCU) , o recolhimento da dívida aos cofres do Tesouro Nacional, atualizada monetariamente desde a data do acórdão proferido por este Tribunal até a do efetivo recolhimento, se pagas após o vencimento, na forma da legislação em vigor.
	e) 	autorizar, desde logo, a cobrança judicial das dívidas, caso não atendidas as notificações, na forma do disposto no art. 28, inciso II, da Lei 8.443/1992;
	f) autorizar também, desde logo, se requerido, com fundamento no art. 26 da Lei 8.443, de 1992, c/c o art. 217, §§ 1º e 2º do Regimento Interno do TCU, o parcelamento das dívidas em até 36 parcelas, incidindo, sobre cada parcela, corrigida monetariamente, os correspondentes acréscimos legais, fixando-lhes o prazo de quinze dias, a contar do recebimento da notificação, para comprovarem, perante o Tribunal, o recolhimento da primeira parcela, e de trinta dias, a contar da parcela anterior, para comprovar os recolhimentos das demais parcelas, devendo incidir, sobre cada valor mensal, atualizado monetariamente, os juros de mora devidos, no caso do débito, na forma prevista na legislação em vigor, alertando os responsáveis de que a falta de comprovação do recolhimento de qualquer parcela importará o vencimento antecipado do saldo devedor, nos termos do § 2º do art. 217 do Regimento Interno deste Tribunal; 
	g) enviar cópia do Acórdão a ser prolatado, bem como do Relatório e do Voto que o fundamentarem à Procuradoria da República no Estado do Amazonas, nos termos do à § 3º do art. 16 da Lei 8.443/1992, c/c o § 7º do art. 209 do Regimento Interno do TCU, para adoção das medidas cabíveis, informando que a presente deliberação, acompanhada do Relatório e do Voto que a fundamenta, está disponível para a consulta no endereço www.tcu.gov.br/acordaos, além de esclarecer que, caso requerido, o TCU poderá fornecer sem custos as correspondentes cópias, de forma impressa; e
	h) enviar cópia do Acórdão que vier a ser proferido ao Departamento do Programa Calha Norte e aos responsáveis, para ciência, informando que a presente deliberação, acompanhada do Relatório e do Voto que a fundamenta, está disponível para a consulta no endereço www.tcu.gov.br/acordaos, além de esclarecer que, caso requerido, o TCU poderá fornecer sem custos as correspondentes cópias, de forma impressa."
É o Relatório.

não há

Subprocurador-Geral Paulo Soares Bugarin.

TOMADA DE CONTAS ESPECIAL. AUSÊNCIA DE COMPROVAÇÃO DA BOA E REGULAR APLICAÇÃO DE RECURSOS PÚBLICOS FEDERAIS. CONVÊNIO. MUNICÍPIO DE MANACAPURU-AM. IRREGULARIDADE DAS CONTAS. CITAÇÃO. REVELIA. CONTAS IRREGULARES. DÉBITO. MULTA.

TOMADA DE CONTAS ESPECIAL (TCE)

Secretaria de Controle Externo de Tomada de Contas Especial (SecexTCE).

1.	Cuidam os autos de tomada de contas especial instaurada pelo Departamento do Programa Calha Norte, em desfavor de Jaziel Nunes de Alencar (CPF: 224.571.192-00) , em razão de não comprovação da regular aplicação dos recursos repassados por meio do Convênio 333/PCN/2014 (peça 12) , registro Siafi 801540, firmado entre o Ministério da Defesa e o município de Manacapuru - AM visando a "construção de Praça da Juventude".
2.	Quanto ao mérito, verifico que os elementos dos autos mostram que, diante da mencionada irregularidade, o dirigente da instituição Departamento do Programa Calha Norte autorizou a instauração da tomada de contas especial (peça 63) e o relatório do tomador de contas concluiu que o prejuízo importaria no valor original de R$ 924.333,84, imputando-se a responsabilidade a Jaziel Nunes de Alencar, na condição de gestor dos recursos (peça 79) . 
3.	Este entendimento foi acompanhado pela Secretaria de Controle Interno do Ministério da Defesa, igualmente consubstanciado no certificado de auditoria, no parecer do dirigente do órgão de controle interno (peças 81 e 82) e na manifestação do Ministro responsável pela pasta (peça 83) .
4.	No âmbito deste Tribunal, foram citados Jaziel Nunes de Alencar, Prefeito Municipal, no período de 12/11/2013 a 31/12/2016, na condição de gestor dos recursos, solidariamente com André Alessandro da Silva Telles, na qualidade de fiscal do contrato e responsável pelos atestos dos serviços, e Sheik Management Eireli, na qualidade de empresa responsável e beneficiária dos recursos.
5. 	 Regularmente citados, apenas Andre Alessandro da Silva Telles encaminhou suas alegações de defesa (peça 107) , devendo os demais devedores serem considerados revéis.
6.	Ao analisar as alegações de Andre Alessandro da Silva Telles como fiscal do contrato, a SecexTCE propôs acatar parcialmente as alegações apresentadas e corrigir o valor do dano a ser a ele imputado como devedor solidário, devendo o débito recair apenas sobre os serviços atestados e pagos, porém não executados.
7. 	Assim, a SecexTCE, por meio da instrução à peça 124, ratificada por seus dirigentes (peças 125 e 126) e pelo Ministério Público (peça 128) , propõe julgar irregulares as contas dos responsáveis com imputação de débito e aplicação de multa.
8. 	Concordo com os pareceres precedentes e acolho seus fundamentos.
9.	Está caracterizada nos autos a não comprovação da boa e regular aplicação dos recursos federais repassados pelo Departamento do Programa Calha Norte por ausência de funcionalidade do objeto do convênio descrito como "construção de praça de juventude", sem aproveitamento útil da parcela executada, por motivo de inexecução parcial, com pagamentos antecipados e sem a regular liquidação.
10. 	Ressalto, também, que cabe ao gestor de recursos públicos demonstrar o regular emprego dos valores públicos em razão do seu dever constitucional e legal (art. 70, parágrafo único, da Constituição Federal e art. 93 do Decreto-lei 200/1967) .
11.	No tocante à prescrição, este Tribunal de Contas continua a aplicar o prazo de dez anos, a contar da data do fato, para a prescrição da pretensão punitiva, conforme decidido no Acórdão 1441/2016-TCU-Plenário, e a imprescritibilidade no tocante à pretensão de ressarcimento ao erário, nos termos decididos no Acórdão 2709/2008-TCU-Plenário, ratificado pelo recente Acórdão 459/2022-TCU-Plenário.
12.	Feitas essas considerações, concluo que, no caso em exame, não houve o transcurso do decênio, assim não ocorreu a prescrição, uma vez que a irregularidade sancionada ocorreu em 25/7/2016 e o ato de ordenação da citação ocorreu em 10/6/2021.
13. 		Diante do exposto, acolho a análise e a proposta da SecexTCE, anuída pelo Ministério Público. As contas especiais Jaziel Nunes de Alencar, Andre Alessandro da Silva Telles e Sheik Management Eireli devem ser julgadas irregulares, com a condenação ao pagamento do débito apurado, bem como a aplicação individual de multa prevista no art. 57 da Lei 8.443/1992. 
TCU, Sala das Sessões, em 24 de maio de 2022.
ANTONIO ANASTASIA 
Relator